【裁判字號】    99,交聲,472
【裁判日期】    990222
【裁判案由】    聲明異議
【裁判全文】
臺灣臺中地方法院交通事件裁定         99年度交聲字第472號
原處分機關  交通部公路總局臺中區監理所豐原監理站
異  議  人
即受處分人  甲○○
上列受處分人因違反道路交通管理處罰條例案件，對於交通部公
路總局臺中區監理所豐原監理站民國九十九年一月十三日所為之
處分（豐監稽違字第裁六三－Ｚ三Ａ○一二六○一號裁決書），
聲明異議，本院裁定如下：
    主  文
原處分關於罰鍰新臺幣肆萬玖仟伍佰元部分撤銷。
前項撤銷部分，不罰。
    理  由
一、原處分機關略以：異議人即受處分人（下稱受處分人）甲○
    ○於民國九十七年十二月三日二十三時八分許，駕駛車牌號
    碼七Ｍ－三一○七號自用小客車，行經國道四號公路西向九
    公里處，因「汽車駕駛人酒後駕車，經測定呼氣酒精濃度值
    為○．五七ＭＧ／Ｌ」違規，經國道公路警察局第三警察隊
    依道路交通管理處罰條例第三十五條第一項第一款規定舉發
    。本案緩起訴期滿確定後，本所遂於九十九年一月十三日以
    豐監稽違字第裁六三－Ｚ三Ａ○一二六○一號裁決書，裁處
    受處分人罰鍰新臺幣（下同）四萬九千五百元，並吊扣駕駛
    執照十二個月（駕照已執行吊扣），施以道安講習等語。
二、聲明異議意旨略以：受處分人同一酒駕違規行為，業經地檢
    署檢察官依刑事訴訟法第二五三條之二規定，諭知受處分人
    捐款六萬元，而豐原監理站又依道路交通管理處罰條例第三
    十五條第一項第一款規定裁罰行政罰鍰四萬九千五百元，有
    違行政罰法第二十六條一事不二罰立法意旨，且行政罰法第
    二十六條並無緩起訴處分之規定，請求撤銷原處分有關罰鍰
    部分等語。
三、按汽車（包括機器腳踏車）駕駛人飲用酒類或其他類似物後
    其吐氣所含酒精濃度超過每公升○．二五毫克或血液中酒精
    濃度超過百分之○．○五以上者，不得駕車，道路交通安全
    規則第一百十四條第二款固定有明文。又汽車駕駛人，駕駛
    汽車經測試檢定有酒精濃度超過規定標準者，處新臺幣一萬
    五千元以上六萬元以下罰鍰，並當場移置保管該汽車及吊扣
    其駕駛執照一年；汽車駕駛人，有下列情形之一者，應接受
    道路交通安全講習：二、有第三十五條第一項規定之情形，
    道路交通管理處罰條例第三十五條第一項第一款、第二十四
    條第一項第二款亦有明定。次按一行為同時觸犯刑事法律及
    違反行政法上義務規定者，依刑事法律處罰之；但其行為應
    處以「其他種類行政罰」或得沒入之物而未經法院宣告沒收
    者，亦得裁處之；前項行為如經不起訴處分或為無罪、免訴
    、不受理、不付審理之裁判確定者，得依違反行政法上義務
    規定裁處之，行政罰法第二十六條定有明定，此乃一行為同
    時造成刑罰法律與行政秩序罰規定發生競合適用之關係時，
    基於「一事不二罰」之法理，經由立法程序確立應以刑罰優
    先為原則，避免行為人承受過度且重複之處罰。此觀該條立
    法理由明確揭示：「一行為同時觸犯刑事法律及違反行政法
    上義務規定時，由於刑罰與行政罰同屬對不法行為之制裁，
    而刑罰之懲罰作用較強，故依刑事法律處罰，即足資警惕時
    ，實無一事二罰再處行政罰之必要。且刑事法律處罰，由法
    院依法定程序為之，較符合正當法律程序，應予優先適用。
    但罰鍰以外之沒入或其他種類行政罰，因兼具維護公共秩序
    之作用，為達行政目的，行政機關仍得併予裁處，故為第一
    項但書規定。」，其理益明。是以前揭行政罰法中刑事法律
    處罰優先且不再處以行政秩序罰之目的，既係因為行為人已
    接受刑罰而足資警惕，且已發生懲罰之作用，即無使行為人
    陷於雙重處罰之不利益，則關於刑事法律處罰之範圍自應採
    取實質認定，凡刑事實體法或程序法中所規定客觀上剝奪行
    為人生命、自由、財產權利，主觀上亦因制裁之嚴厲性、痛
    苦性，其強度足以造成心理強制而間接達成矯正教化目的之
    處遇手段，皆應納入其中，而不以形式上符合刑法第三十二
    條至第三十四條所定主刑及從刑種類者為限，始與前揭法律
    規範之意旨相符。再按刑事訴訟法第二百五十三條之二規定
    ，檢察官為緩起訴處分，得命被告於一定期間內履行「向公
    庫或指定之公益團體、地方自治團體支付一定金額」，此一
    命被告支付一定金額的部分，應得被告之同意。檢察官課被
    告以上之負擔，由於此負擔雖非「刑罰」，但性質上可謂實
    質的制裁，且造成被告權利受限制的影響。則受處分人上開
    違反刑事法律禁止規範之犯罪事實既已明確，僅因檢察官採
    取緩起訴處分之替代性刑事處遇手段，未將該案逕行起訴或
    聲請簡易判決處刑，致其後適用之刑事訴訟程序有所區別，
    然就受處分人負有支付一定金額義務予檢察官指定機構之義
    務觀察，其如未在上開指定期間內確實履行義務，依刑事訴
    訟法第二百五十三條之三第一項第三款之規定，受處分人將
    遭受撤銷緩起訴處分之不利益；反之，倘其確實遵守並履行
    各項緩起訴條件，除非合於刑事訴訟法第二百六十條所定情
    形之一，否則受處分人即無再就同一案件遭受刑事訴追之虞
    。從而，受處分人已因上開緩起訴處分而剝奪其財產權，主
    觀上前揭支付一定金額義務亦具有強制性、懲罰性，雖經由
    緩起訴處分條件之履行使其免於遭檢察官發動起訴程序，惟
    仍具有替代刑罰之效果，廣義而言，應屬前揭所稱之「實質
    刑事法律處罰」，而有行政罰法第二十六條第一項「一事不
    二罰」規定之適用（臺灣高等法院臺中分院九十五年度交抗
    字第四七七號裁定同此結論，可資參照）。至於法務部九十
    五年五月二十五日法律字第○九五○七○○三九三號函雖謂
    ：行政罰法第二十六條第二項所稱「不起訴處分」包括「緩
    起訴處分」在內等語，惟該項乃例外得裁處行政秩序罰之補
    充規定，參諸該條文係將「不起訴處分」、「無罪」、「免
    訴」、「不受理」、「不付審理」等不能證明刑事被告犯罪
    或未曾使其實際接受刑罰之情形逐一臚列，顯然與該條第一
    項所指發生處罰競合之前提要件尚有未合，故有第二項仍依
    違反行政法上義務規定裁處之必要。而緩起訴處分既非不能
    證明行為人之犯罪事實，且有提供義務勞務之實質處罰，自
    與上開行政罰法第二十六條第二項列舉之不起訴處分等情形
    迥然有別，仍無從遽為比擬而為相同之處置。如若不然，則
    刑事被告如經法院循審判程序判處罰金或得以易科罰金之拘
    役或有期徒刑，均得以援用行政罰法第二十六條第一項之規
    定，免於處以行政秩序罰之雙重不利益；至於藉由緩起訴處
    分而節省司法資源者，在基於實質懲罰目的而其自由權遭受
    剝奪之餘，反而仍需繳納一定金額之行政罰鍰，其結果勢必
    降低刑事被告接受緩起訴處分之意願，而反噬緩起訴處分替
    代繁複刑事審判程序之制度性機能。準此以言，行政罰法第
    二十六條第二項既未將緩起訴處分列舉其中，本於「例外規
    定從嚴解釋」之法理及前揭說明，自不能將條文中「不起訴
    處分」之範圍，擴及於性質顯不相同之「緩起訴處分」。
四、經查：受處分人甲○○於民國九十八年十二月三日二十三時
    八分許，駕駛車牌號碼七Ｍ－三一○七號自用小客車，行經
    國道四號公路西向九公里，因「汽車駕駛人酒後駕車，經測
    定呼氣酒精濃度值為○．五七ＭＧ／Ｌ」違規，經國道公路
    警察局第三警察隊依違反道路交通管理處罰條例第三十五條
    第一項第一款規定，以公警局交字第Ｚ三Ａ○一二六○一號
    舉發違反道路交通管理事件通知單舉發，原處分機關於九十
    九年一月十三日依道路交通管理處罰條例第三十五條第一項
    第一款規定，以豐監稽違字第裁六三－Ｚ三Ａ○一二六○一
    號裁決書，裁處受處分人罰鍰四萬九千五百元，吊扣駕駛執
    照十二個月。而受處分人因上開行為經臺灣臺中地方法院檢
    察署檢察官以九十七年度速偵字第五○一三號為緩起訴處分
    ，其期間為一年，受處分人應向財團法人臺灣兒童暨家庭扶
    助基金會臺中市分事務所繳納六萬元緩起訴處分金（受處分
    人已於九十八年二月二十七日繳納六萬元完畢），嗣該緩起
    訴處分於九十九年一月四日期滿未經撤銷而實質確定，原處
    分機關再於九十九年一月十三日依道路交通管理處罰條例第
    三十五條第一項第一款規定，以豐監稽違字第裁六三－Ｚ三
    Ａ○一二六○一號裁決書，裁處受處分人罰鍰四萬九千五百
    元、吊扣駕駛執照十二個月等事實，有上開舉發違反道路交
    通管理事件通知單、原處分機關豐監稽違字第裁六三－Ｚ三
    Ａ○一二六○一號裁決書、臺灣臺中地方法院檢察署檢察官
    執行緩起訴處分命令通知書、財團法人臺灣兒童暨家庭扶助
    基金會臺中市分事務所緩起訴處分金收據(均為影本）各乙
    份在卷可稽。足見受處分人上開遭裁決罰鍰四萬九千五百元
    行政罰之酒後駕車行為係在行政罰法生效施行後，自應適用
    上開行政罰法之規定。基此，受處分人上述酒後駕車之違規
    情事，其違反行政法上義務而受罰鍰四萬九千五百元，依行
    政罰法第二十六條第一項前段規定，即應依刑事法律處罰之
    ，不再援依上揭道路交通管理處罰條例等規定裁罰之。至於
    原處分關於吊扣駕駛執照部分，則係預防將來再犯危險之管
    制罰，而有別於前揭針對已發生違規事實科處罰鍰之行政秩
    序罰，屬行政罰法第二十六條第一項但書所稱之「其他種類
    行政罰」。本件受處分人確有上述酒後駕車之違規事實，是
    就此違反行政秩序規定之部分，依前揭規定，原處分機關自
    不得就該同一違規事實再處以「罰鍰」，惟仍得科處罰鍰以
    外之行政罰（即吊扣證照），是原處分機關依道路交通管理
    處罰條例第三十五條第一項第一款規定，吊扣其駕駛執照十
    二個月，自無不合。
五、綜上所述，原處分機關以受處分人甲○○酒後駕車之行為，
    依道路交通管理處罰條例第三十五條第一項第一款規定，裁
    處受處分人罰鍰四萬九千五百元之處分為不當，應予撤銷，
    並諭知受處分人不罰。
六、據上論斷，應依道路交通管理處罰條例第八十七條第二項、
    道路交通案件處理辦法第二十條，裁定如主文。
中    華    民    國    99    年    2     月    22    日
                  交通法庭  法  官  許月馨
上正本證明與原本無異。
如不服本裁定，應於送達後五日內，向本院提出抗告狀。
                            書記官  黃美雲
中    華    民    國    99    年    2     月    22    日

司法院資訊處製作；財團法人民間司法改革基金會備份。
